臺灣新竹地方法院民事裁定 
111年度抗字第32號
抗  告  人  
即聲 請 人  郭玲玲  


抗  告  人
即相 對 人  田文證  
            田凱玲    住新竹縣○○鄉○○村○○00號      陳裕勝
            即陳宗明之繼承人

            陳妹雲即陳宗明之繼承人

抗  告  人
即關係  人  田金福  

上列當事人間拍賣抵押物事件，聲請人郭玲玲與相對人田文證、
田凱玲、陳裕勝、陳妹雲暨關係人田金福各自對於中華民國111
年3月31日本院110年度司拍字第142號裁定提起抗告，本院裁定
如下：
    主  文
抗告人郭玲玲、田文證、田凱玲、陳裕勝、陳妹雲、田金福之抗
告均駁回。
抗告程序費用新臺幣貳仟元由抗告人郭玲玲負擔新臺幣壹仟元，
由抗告人田文證、田凱玲、陳裕勝、陳妹雲、田金福負擔新臺幣
壹仟元。
    理  由
一、按：
（一）抵押權為不動產物權，非經登記，不生效力，抵押權人僅
      能依設定登記之內容行使權利，是抵押債務人究為何人，
      應以設定登記之內容為準，此不因抵押權究係普通抵押權
      或最高限額抵押權而有異（最高法院106年度台再字第48
      號判決意旨參見）。最高限額抵押，抵押權成立時，可不
      必先有債權存在，縱經登記抵押權，因未登記已有被擔保
      之債權存在，如債務人或抵押人否認先已有債權存在，或
      於抵押權成立後，曾有債權發生，而從抵押權人提出之其
      他文件為形式上之審查，又不能明瞭是否有債權存在時，
      法院始無由准許拍賣抵押物。是以，若由形式上之審查，
      得以明瞭有債權存在，且已屆清償期而未受清償時，法院
      自應准許債權人拍賣抵押物之聲請（最高法院94年度台抗
      字第913號裁定意旨參見）。
（二）抵押權人聲請拍賣抵押物，在一般抵押，因必先有被擔保
      之債權存在，而後抵押權始得成立，故祇須抵押權已經登
      記，且登記之債權已屆清償期而未受清償，法院即應准許
      之（最高法院92年度台抗字第131號裁定意旨參見）。聲
      請拍賣抵押物，倘當事人對於抵押法律關係有爭執時，應
      由有爭執之人提起訴訟，以求解決，不得僅依抗告程序聲
      明其有爭執，並據為廢棄拍賣裁定之理由（最高法院89年
      度台抗字第386號裁定意旨參見）。拍賣之抵押物如為未
      經辦理繼承登記之不動產，執行法院應囑託地政機關辦理
      繼承登記後拍賣之，抵押權人於抵押人死亡後，聲請法院
      為拍賣抵押物之裁定時，自不以抵押人之繼承人已辦理繼
      承登記為必要（最高法院85年度台抗字第206號裁定意旨
      參見）。
（三）不動產所有人於設定抵押權後，將不動產讓與他人，其抵
      押權不因此受影響，亦為同法第867條所明定。故抵押債
      權屆期未受清償時，抵押物縱已移轉第三人所有，債權人
      仍得追及行使抵押權。
二、查：
（一）關於本裁定附表一（下稱附表一）土地：(即抗告人郭玲
      玲對原裁定不服之部分)
　    被繼承人陳宗明（下逕稱其姓名陳宗明）民國104年7月26
　　　日歿，其繼承人為抗告人陳裕勝（陳宗明長孫）、陳妹雲
      （陳宗明長女，陳妹雲配偶為關係人田金福）2人（見原
      審卷第106頁陳證1繼承系統表、第107〜114頁陳證2除戶謄
      本、戶籍謄本），陳宗明將附表一土地於90年11月7日設
      定最高限額抵押權予抗告人郭玲玲，擔保本金最高限額新
      臺幣（下同）250萬元，擔保債權存續期間自90年9月30日
      起至120年9月29日止，清償日120年9月29日，設定權利範
      圍均為2分之1，經新竹縣竹東地政事務所核發090東地他
      字地003942號他項權利證明書（見原審卷第61〜78頁聲證4
      之3土地登記謄本、第57〜59頁聲證4之1他項權利證明書、
      第60頁聲證4之2抵押權設定契約書：債權人：郭玲玲；債
      務人兼義務人：陳宗明，新竹縣竹東地政事務所90年東地
      字第160090號最高限額抵押登記案），本件抗告人郭玲玲
      雖主張附表一土地共同擔保抗告人田金福、陳妹雲與抗告
      人郭玲玲間之原住民保留地買賣契約價金250萬元及因消
      費借貸法律關係而生之借款，抗告人陳妹雲部分為50萬元
      、抗告人田金福部分為30萬元各情（見本院卷第17〜21頁
      抗告人郭玲玲民事抗告狀），然基於抵押權人僅能依設定
      登記之內容行使權利，抵押債務人究為何人，悉依設定登
      記之內容為準，經本院檢視現有卷證結果：
 （1）切結書：「郭玲玲於90年9月1日向土地權利人田金福承買
      非屬現耕之土地…鑑于受限於現行法令暫不得因承買原住
      民保留地而移轉予承買者，爰此，經雙方協議後，由出讓
      人田金福、陳妹雲提供左列田金福所有尖石鄉石磊段第15
      88、1620地號及陳宗明所有尖石鄉玉峰段546、481、367
      、377地號等合計6筆土地，作為承買辦理設抵押之擔保品
      ，以保障郭玲玲承買土地之權益…出讓人：田金福、陳妹
      雲。立切結書人：郭玲玲。中華民國90年9月1日」等語（
      見原審卷第38頁）。收據：「收到郭玲玲承買…尖石鄉玉
      峰段165、165-1、165-2、165-3、165-4、578-3、580地
      號及石磊段1620、1622-2、1622-10等10筆地號土地，讓
      售總價330萬元，於90年9月1日已確實收到現金214萬元及
      支票票款45萬元，合計259萬元…（以上款項應視為第1期
      款）。收款人：田金福。見證人：陳妹雲。…第2期款為21
      萬元…第3期款（尾款）50萬元…出讓人：田金福。承買人
      ：郭玲玲…中華民國90年9月1日。見證人：林茂金」（見
      原審卷第40頁）。
 （2）抗告人陳妹雲與郭玲玲於90年10月8日約定：「…原雙方承
      買人經簽訂之總價款為330萬元，經協議後同意由原價款
      內扣除80萬元，合計出讓總價款250萬元…承買人郭玲玲於
      90年9月1日已先行支付259萬元，另於90年9月10日支付現
      金41萬元予出讓人陳妹雲，並簽發借款本票票據號碼No.0
      90703之21萬元及No.090704之20萬元，合計41萬元，借款
      人同意於90年10月起至91年12月止，為期15期，每月5日
      支付本金1萬元…92年1月起至93年2月止為期14期，每月5
      日支付本金2萬5,000元…」（見原審卷第46頁協議書、第5
      0、51頁本票）。
 （3）借款協議書：「本人田金福、陳妹雲向郭玲玲小姐借款30
      萬元，分15期每月攤還本金2萬元，即由90年10月份至91
      年12月份歸還完畢…並以陳宗明所有的土地權狀5份作為擔
      保，並暫為郭玲玲小姐管理及保存（新竹縣○○鄉○○段000○
      000○000○000○000地號土地），另開立本票一份作為擔保
      之憑證（指原審卷第47頁：共同發票人田金福、陳妹雲、
      發票日90年9月2日、票面金額30萬元之票據號碼No.09085
      0本票）…若本人陳妹雲、田金福如有一期延滯或沒如期還
      款，則視同全數到期（未到期之借款），且出借人郭玲玲
      小姐有權處理右列之擔保品及本票，本人願放棄一切之法
      律訴訟權。」（見原審卷第48頁）。　　
　    由上列（1）～（3）即抗告人郭玲玲提出之債權證明文件
      ，再對照抗告人郭玲玲所提之陳宗明91年7月19日未載列
      任何地號之聲明書：「立書人陳宗明先生就其名下座落之
      土地，名細如下（空白）上述所有土地之所有權，設定第
      一順位抵押權予權利人郭玲玲小姐，本所有之抵押權產生
      係因代償本人原本之債務，委由郭玲玲小姐代為墊款處理
      ，原住民現在山上生活，謀生不易之事實，且債務屬實困
      擾影響生活，此乃純幫忙性質，並未收取任何相關費用及
      利息，為恐日後對郭玲玲小姐造成困擾，特立此聲明」等
      語（見原審卷第79頁聲證5之1陳宗明91年7月19日聲明書
      ），既未記載提供擔保之土地為何，又非上揭（1）原住
      民保留地讓售契約，亦非承擔女兒陳妹雲或女婿田金福已
      發生之其他債務（例如原審卷卷第47頁發票日90年9月2日
      、票號No.090850、共同發票人陳妹雲與田金福之本票票
      據債務…），從而，原裁定形式審查後認其聲請拍賣抵押
      物（指附表一、最高限額抵押權250萬元部分），與實施
      抵押權之要件不合，因此駁回其聲請，並無不當。
（二）關於本裁定附表二（下稱附表二）之土地：（即抗告人田
      文證、田凱玲、陳裕勝、陳妹雲、田金福不服部分）
 　   陳宗明將附表二土地於91年10月4日設定第一順位普通抵
      押權予抗告人郭玲玲，擔保債權100萬元、清償日期不定
      期限，設定權利範圍均為1分之1，土地抵押權設定契約書
      權利存續期間91年7月19日起191年7月18日止計100年、經
      新竹縣竹東地政事務所核發權利存續期間為空白之091東
      地他字地003639號他項權利證明書（見原審卷第82頁聲證
      5之4土地登記謄本、第80頁聲證5之2他項權利證明書、第
      81頁聲證5之3抵押權設定契約書：債權人：郭玲玲；債務
      人兼義務人：陳宗明，新竹縣竹東地政事務所91年東地字
      第168340號抵押權設定登記），因將來執行法院得依強制
      執行法第11條第3項「債務人因繼承…於登記前已取得不動
      產物權者，執行法院得因債權人之聲請，以債務人費用，
      通知登記機關登記為債務人所有後而為執行」，囑託地政
      機關辦理繼承登記後拍賣之，故不以陳宗明之繼承人已辦
      理繼承登記為必要，至抗告人郭玲玲將來持法院許可拍賣
      抵押物（指附表二、第1順位普通抵押權100萬元部分）裁
      定聲請強制執行時，能否依強制執行法第6條第1項第5款
      規定，向執行法院提出債權證明文件（即原審卷第81頁土
      地抵押權設定契約書所指之已發生債權），係於法院民事
      執行處得否開啟強制執行程序之另一問題。本件抗告人田
      文證、田凱玲、陳裕勝、陳妹雲、田金福5人具狀否認抗
      告人郭玲玲與被繼承人陳宗明間有債權債務關係存在，或
      縱認有債權債務關係存在亦因逾15年甚至20年而消滅時效
      完成等情（見原審卷第140〜141頁聲明異議狀、本院卷第2
      5〜27頁聲明異議狀），俱屬對於普通抵押債權存否之實體
      爭執，應另循訴訟途徑以謀解決，要非本件拍賣抵押物之
      非訟抗告程序所得審究，是原審基於形式審查前述附表二
      土地第1順位普通抵押權已經登記，抗告人郭玲玲於原審
      提出之聲請復與拍賣抵押物要件相符，因而原裁定准許附
      表二土地之拍賣，並無不洽。
（三）關於附表三、四土地：（即全體抗告人均為指摘之部分）
　 1、抗告人田文證於95年2月23日因買賣而登記取得抗告人田
      金福所有之附表三土地，抗告人田凱玲於95年5月23日因
      贈與而登記取得之附表四土地，在此之前於94年9月22日
      附表三與附表四土地業由原土地所有人即抗告人田金福設
      定普通抵押權予抗告人郭玲玲，共同擔保債權200萬元、
      清償日期不定期限，設定權利範圍附表三土地為3分之1，
      附表四土地為1分之1，經新竹縣竹東地政事務所核發094
      東地他字地003941號他項權利證明書（見原審卷第115〜11
      6頁附表三土地登記謄本、第88〜97頁附表四土地登記謄本
      、第118頁附表三土地地籍異動索引、第85頁他項權利證
      明書、第127〜133頁新竹縣竹東地政事務所94年東地字第1
      59360號抵押權設定登記案卷：債權人：郭玲玲、債務人
      兼義務人：田金福），同前所述，基於抵押權人僅得悉依
      設定登記之內容行使權利，因此抵押債務人自以設定登記
      之內容為準，則附表三、四土地普通抵押權所共同擔保者
      ，係抗告人田金福對抗告人郭玲玲之債務，不及抗告人陳
      妹雲對抗告人郭玲玲所負之債務，故抗告人郭玲玲提起抗
      告指摘應及於前述（1）之原住民保留地讓售契約其全體
      出讓人即田金福與陳妹雲夫妻倆所發生之一切包括所謂由
      買賣價金轉為借款債務云云（見本院卷第22頁郭玲玲抗告
      狀第2點），不足為取。
　 2、又附表三及附表四雖已分別因買賣、贈與為原因，於抵押
      設定之次（95）年移轉登記於田文證、田凱玲（後1人為
      田金福、陳妹雲之長女，見原審卷第134頁戶籍查詢），
      本件抗告人田文證、田凱玲、陳裕勝、陳妹雲、田金福5
      人具狀否認抗告人郭玲玲與田金福間並無原因關係或縱認
      有之亦時效完成、郭玲玲利用田金福原住民身分充作人頭
      、郭玲玲係有刑事案底之人、田氏一家不諳法律且無資力
      委任律師、郭玲玲至今仍逍遙法外等節（見本院卷第25〜2
      7頁聲明異議狀），皆屬對於普通抵押債權存否之實體爭
      執，應另循訴訟途徑以謀解決，要非本件拍賣抵押物之非
      訟抗告程序所得審究，且依抗告人郭玲玲於原審聲請時檢
      附之還款明細表記載：「每月利息12％」「91年少付水蜜
      桃」「收成田金福收6成、郭玲玲4成」「每盒以最小顆裝
      12粒一盒計價」（見原審卷第84頁聲證6還款明細），則
      抗告人郭玲玲與抗告人田金福倆人彼此間非為全然毫無進
      行過任何社會交易，是原審基於形式審查前述附表三及附
      表四土地普通抵押權已經登記，抗告人郭玲玲於原審提出
      之聲請復與拍賣抵押物要件相符，因而原審裁定准許附表
      三及附表四土地之拍賣，並無不合。至抗告人郭玲玲將來
      持法院許可拍賣抵押物（指附表三及附表四、普通抵押權
      200萬元部分）裁定聲請強制執行時，能否依強制執行法
      第6條第1項第5款規定，向執行法院提出債權證明文件（
      即原審卷第131頁土地抵押權登記設定所指之已發生債權
      ），同前所述，係於法院民事執行處得否開啟強制執行程
      序之另一問題。
三、綜上，本件抗告人郭玲玲與抗告人田文證、田凱玲、陳裕勝
    、陳妹雲暨抗告人田金福各自對原審裁定提起抗告，均為無
    理由，依非訟事件法第46條、第24條第1項、第21條第2項，
    民事訴訟法第495條之1第1項、第449條第1項、第78條、第8
    5條第1項前段，裁定如主文。　　 
中　　華　　民　　國　　111 　年　　7 　　月　　 18 　日
                  民事第二庭   審判長  法 官  彭淑苑
                                       法 官  傅伊君
                                       法 官  周美玲
以上正本係照原本作成。
本裁定除以適用法規顯有錯誤為理由，不得再為抗告，如再為抗
告，應於收受後10日內委任律師為非訟代理人向本院提出再抗告
狀，並繳納再抗告費1,000元，按他造人數添具繕本。　　　
中　　華　　民　　國　　111 　年　　7 　　月　　 18 　日
                                      書記官　徐佩鈴
附表一：新竹縣竹東地政事務所90年東地字第160090號最高限額抵押登記（現土地均為陳宗明遺產）        編號 　土　　　　　地　　　　　坐　　　　　落　　       面　　　　　　積 　權 利 範 圍  縣　市 鄉鎮市區 　 段　  小　段 地　　　號  （單位：平方公尺）  1 新竹縣 尖石鄉 玉峰  354 310 2分之1 2 新竹縣 尖石鄉 玉峰  367 470 2分之1 3 新竹縣 尖石鄉 玉峰  377 1,210 2分之1 4 新竹縣 尖石鄉 玉峰  481 320 2分之1 5 新竹縣 尖石鄉 玉峰  526 270 2分之1 6 新竹縣 尖石鄉 玉峰  529 150 2分之1 7 新竹縣 尖石鄉 玉峰  540 130 2分之1 8 新竹縣 尖石鄉 玉峰  546 450 2分之1 9 新竹縣 尖石鄉 玉峰  554 250 2分之1 

附表二：新竹縣竹東地政事務所91年東地字第168340號擔保債權額新臺幣100萬元抵押登記                                                                            （現土地為陳宗明遺產）         編號 　土　　　　　地　　　　　坐　　　　　落　　       面　　　　　　積 　權 利 範 圍  縣　市 鄉鎮市區 　 段　  小　段 地　　　號  （單位：平方公尺）  1 新竹縣 尖石鄉 玉峰  580 3,237 全部 

附表三：新竹縣竹東地政事務所94年東地字第159360號擔保債權額新臺幣200萬元抵押登記                                                  （抵押人兼債務人：田金福、現土地所有人：田文證）        編號 　土　　　　　地　　　　　坐　　　　　落　　       面　　　　　　積 　權 利 範 圍  縣　市 鄉鎮市區 　 段　  小　段 地　　　號  （單位：平方公尺）  1 新竹縣 尖石鄉 石磊  1616 490 3分之1 

附表四： 新竹縣竹東地政事務所94年東地字第159360號擔保債權額新臺幣200萬元抵押登記                                                  （抵押人兼債務人：田金福、現土地所有人：田凱玲）         編號 　土　　　　　地　　　　　坐　　　　　落　　       面　　　　　　積 　權 利 範 圍  縣　市 鄉鎮市區 　 段　  小　段 地　　　號  （單位：平方公尺）  1 新竹縣 尖石鄉 石磊  1588 2,050 全部 2 新竹縣 尖石鄉 石磊  1620 1,920 全部 3 新竹縣 尖石鄉 石磊  1622-1 5,218 全部 4 新竹縣 尖石鄉 石磊  1622-2 4,915 全部 5 新竹縣 尖石鄉 石磊  1622-3 4,768 全部